臺灣高等法院高雄分院刑事判決　　96年度重上更(三)字第71號
上　訴　人
即　被　告　戊○○
上列上訴人因偽造文書案件，不服臺灣高雄地方法院88年度訴字
第388 號中華民國88年7 月21日第一審判決（起訴案號：臺灣高
雄地方法院檢察署87年度偵字第14309 號），提起上訴，判決後
，經最高法院第3 次發回更審，本院判決如下：
    主  文
原判決撤銷。
戊○○行使偽造私文書，足以生損害於他人，處有期徒刑拾月，
減為有期徒刑伍月，如易科罰金，以銀元參佰元即新臺幣玖佰元
折算壹日。偽造之「亞洲大戲院股份有限公司」、「丙○○印」
、「鄧淑芳」之印章各壹枚，偽造之買賣總價款新臺幣貳億貳仟
萬元不動產買賣契約書壹份，上開不動產買賣契約書影本上偽造
之「亞洲大戲院股份有限公司」、「丙○○印」印文各拾伍枚、
「鄧淑芳」印文壹枚、「丙○○」署名壹枚，均沒收。
    事  實
一、戊○○原係高雄市新興區○○○路47號文富代書事務所之負
    責人，於民國83年1 月17日，以買賣總價款新台幣（下同）
    9950萬元，向丙○○購買，信託登記於萬森有限公司負責人
    甲○○，及乙○○（甲○○及王森均為丙○○之子）、丁○○（ 乙○○之大舅子）名下，坐落高雄市○○區○○段5地
    號應有部分土地（應有部分10000分之900）及其地上門牌高
    雄市○○○路 265、265之1至265之10號、263號2、3樓，建
    號40、41、42號房屋（下稱系爭不動產）所有權全部。戊○○並指示其所僱用之代書鄧淑芳為雙方辦理簽訂不動產買賣
    契約書及過戶事宜，並於83年1月31日完成登記。83年6月上
    旬某日，戊○○欲以上開房地為擔保，向台灣中小企業銀行
    東港分行辦理1億5000萬元之抵押借款，竟於不詳之處所，
    以塗改影印之方式，將上開不動產買賣契約書買賣總價款欄
    「9950萬元 」更改為「2億2000萬元」，並將上開不動產買
    賣契約書底頁橫式之「繳收款記錄」，更改為直式之「支付
    價款明細記錄」，並更改其上之付款紀錄，以期與交易金額
    相符，復利用不知情之刻印店人員，偽刻「亞洲大戲院股份
    有限公司」、「丙○○印」、「鄧淑芳」之印章各1 枚，並
    蓋印「亞洲大戲院股份有限公司」、「丙○○印」印文15枚
    、「鄧淑芳」印文1 枚及偽簽「見證人：丙○○」之署名1
    枚於上開塗改影印之不動產買賣契約書上，而偽造買賣總價
    款「2 億2000萬元」之不動產買賣契約書1 份。83年6 月14
    日，戊○○將上開偽造之買賣總價款「2 億2000萬元」不動
    產買賣契約書影本1 份交予臺灣中小企業銀行東港分行，做
    為辦理抵押借款資料之一，向該行提出1 億5000萬元貸款申
    請，而加以行使，嗣於83年8 月11日經核准貸款1 億元，並
    設定1 億5000萬元之抵押權，足以生損害於丙○○、甲○○
    、乙○○、丁○○、鄧淑芳、亞洲大戲院股份有限公司及台
    灣中小企業銀行東港分行。
二、案經丙○○訴由臺灣高雄地方法院檢察署檢察官偵查起訴。
    理  由
壹、程序方面：
    告訴人丙○○前向台灣高雄地方法院檢察署告訴被告戊○○
    偽造文書之案件，雖經台灣高雄地方院檢察署於85年5 月29
    日以85年度偵字3046號（下稱前偵查案件）為不起訴處分確
    定在案；然同一案件，如經不起訴處分確定後，而發現有新
    證據者，仍得對之再行起訴，刑事訴訟法第260 條第1 款定
    有明文。本件告訴人丙○○對被告提出告訴之前偵查案件，
    經不起訴處分確定後，被告便以前偵查案件係遭告訴人誣告
    為由，向原審法院提出自訴，經原審法院以85年自字第531
    號判處告訴人丙○○誣告罪有期徒刑6月，緩刑3年確定。嗣
    告訴人丙○○受此誣告罪之判決確定後，心有不服，又於該
    自訴案件確定後之87年2月6日，另案對該自訴案件具狀向原
    審聲請再審（87年度聲再字第2號 ），而於審理中發現被告
    向臺灣中小企業銀行東港分行提出抵押借款申請之偽造買賣
    總價款為「2億2000萬元 」之不動產買賣契約書之新證據，
    據而向台灣高雄地方法院檢察署聲請就同一案件再行起訴，
    核該新證據確與前偵查案件之買賣總價款為「2億3500 萬元
    」之買賣契約書不同，且該87年度聲再字第2 號案件，亦經
    法院裁定開始再審，嗣經被告抗告而遭駁回確定在案等情，
    均經原審及本院調閱前偵查案件及聲請再審案件卷宗互為比
    照查核無誤。是以，公訴人以發現新證據認被告涉嫌偽造私
    文書為據，就同一案件再行提起本件公訴，其起訴自屬合法
    ，被告堅稱並非新證據，不得再行起訴，為不可採。
貳、證據能力方面：
一、按92年1 月14日修正通過之刑事訴訟法於同年9 月1 日施行
    前，已繫屬於各級法院之案件，其以後之訴訟程序，應依修
    正刑事訴訟法終結之。但修正刑事訴訟法施行前已依法定程
    序進行之訴訟程序，其效力不受影響，刑事訴訟法施行法第
    7 條之3 定有明文可資參考。此乃為避免程序之勞費，本諸
    舊程序用舊法，新程序始用新法之一般原則，法院於修正之
    刑事訴訟法施行前，已依法踐行之訴訟程序（包含證據法則
    之適用），其效力不受影響；對於提起上訴之案件，於修正
    刑事訴訟法施行前，原審法院就可得為證據之證據，已依法
    定程序調查者，其效力當然亦不受影響。經查本件關於丙○○、江上雄、乙○○、黃宏彥、曾勝楷、許清連、鄧淑芳、
    楊玉榮、王崑如、甲○○、丁○○等人於原審法院及本院上
    訴審（88年度上訴字第1281號）審理中所為之陳述，以及卷
    內之不動產買賣契約、台灣中小企業銀行東港分行函、土地
    及建物登記謄本、繳收款紀錄、戊○○授信審核明細表、偽
    造買賣不動產契約書等書證及物證，均係在92年1 月14日修
    正通過之刑事訴訟法施行前，已就上開可得為證據之證據，
    依法定程序為調查，依上開說明，其修正刑事訴訟法施行前
    已依法踐行之訴訟程序，其效力當然不受影響，自得採為本
    件論斷之依據。
二、被告於本院行準備程序時爭執系爭買賣總價款2 億2000萬之
    不動產買賣契約書影本之證據能力，惟查，系爭買賣總價款
    2 億2000萬之不動產買賣契約書影本，本身即為偽造文書待
    證事實之對象，自有證據能力，至於該項證據得否證明被告
    本案之犯罪，則屬另一層次之證明力問題。
三、按傳聞法則之重要理論依據，在於傳聞證據未經當事人之反
    對詰問予以核實，乃予排斥，惟若當事人已放棄對原供述人
    之反對詰問權，於法院審判時表明同意該等傳聞證據可作為
    證據，基於證據資料愈豐富，愈有助於真實發現之理念，並
    貫徹刑事訴訟法修法加重當事人進行主義之精神，確認當事
    人對於證據能力有處分權之制度，傳聞證據經當事人同意作
    為證據，法院認為適當者，亦得為證據。另當事人於調查證
    據時，對於傳聞證據表示「沒有意見」、「對於證據調查無
    意見」，而未於言詞辯論終結前聲明異議，應視為已有將該
    等傳聞證據採為證據之同意，此刑事訴訟法第159 條之5 定
    有明文。檢察官、被告於本院準備程序時已表示對於全案卷
    證其餘證據之證據能力均無意見，且同意作為本案之證據（
    見本院卷第43、44頁），依刑事訴訟法第159 條之5 之規定
    ，檢察官、被告已同意本案其餘證據均有證據能力，本院斟
    酌該等證據並非非法取得，亦無證明力明顯過低之情形，是
    該等證據，均得採為證據。
參、實體方面：
一、訊據上訴人即被告戊○○（下稱被告）矢口否認有何行使偽
    造文書之犯行，辯稱：被告向告訴人丙○○購買房、地之不
    動產買賣契約書，其總價款確記載為9950萬元；但向臺灣中
    小企業銀行東港分行抵押借款時，並無提供不動產買賣契約
    書影本給該分行，且貸款也不需要提供買賣契約書；又該所
    謂偽造之「2億2000萬元 」之買賣契約書影本，其上之金額
    字跡，亦非被告所書寫，應係告訴人所偽造據以誣告被告的
    云云。經查：
  (一)被告於前偵查案件（臺灣高雄地方法院檢察署85年度偵字第
    3046號）偵查中，臺灣中小企業銀行東港分行當時之經理江
    上雄即已證稱，被告申請抵押借款時所提供之資料有不動產
    買賣契約書等語（見前偵查案件第43頁反面，85年2月27日
    訊問筆錄）；且前開聲請再審案件調查時及本案偵查中，承
    辦此項抵押借款業務之臺灣中小企業銀行東港分行經理曾勝
    楷（目前已他調）亦到庭結證稱：被告貸款時有提供不動產
    買賣契約書影本供參考，是徵信人員王崑如拿給伊的，證人
    曾勝楷並當庭提出系爭買賣總價款2 億2000萬之不動產買賣
    契約書影本供原審附卷參考，並稱該份不動產買賣契約書影
    本係自銀行卷宗中影印出來的等語（證人曾勝楷上開證述見
    原審87年度聲再字第2號影卷第78頁反面、第79頁，87 年度
    偵字第14309號卷第46 頁反面，證人曾勝楷所提出之系爭買
    賣總價款2億2000萬之不動產買賣契約書影本則見87 年度偵
    字第14309號卷第81至86頁 ）。準此，在該分行之此筆抵押
    借款案授信審核之原資料文件中，確有該「2億2000萬元 」
    之買賣契約書，已無可置疑。
  (二)前偵查案件（85年度偵字第3046號）之檢察官係以臺灣中小
    企業銀行東港分行85年2 月15日東港字第364 號函及所附之
    授信審核文件資料，並無該「2 億2000萬元」之買賣契約書
    在其中，而據之為不起訴處分之主要憑據，有該不起訴處分
    書可查。然前偵查案件僅以函附之影本資料參辦，是否確係
    含括所有原資料文件，並未進一步調閱詳予查證；而前開再
    審案件係經承辦本件抵押借款之經理曾勝楷到庭證述上情在
    案，兩者相較下，應以後者較為可信，自屬當然。何況，前
    偵查案件（85年度偵字第3046號）檢察官所據以不起訴處分
    之上開函文所附資料中之不動產鑑估表觀之，其右上角即已
    載有：「最近成交實例並檢附證明文件：（名稱：買賣契約
    ，份數：乙份）（「22千萬元」即「2億2000萬元 」）」等
    情（見85年度偵字第3046號影卷第27頁），顯然該分行之授
    信審核原資料文件中，確有1份「2億2000萬元」之買賣契約
    書無疑。乃前案偵查中因未調取原授信審核資料親自核閱，
    且疏未詳閱上開函文所附資料中之不動產鑑估表，徒以上開
    函文所附資料未有買賣契約書為據，而為不起訴處分，當有
    未盡之處，至為灼然。至本院更(二)審曾向臺灣中小企業銀行
    東港分行函調被告本件貸款案之全部相關資料，該分行函覆
    檢送之資料中雖未包括系爭買賣總價款2億2000 萬之不動產
    買賣契約書影本，此有該分行95年9月22日95東港字第00076
    號函1份在卷可稽（見本院更(二)審卷第65-1、66 頁，資料細
    目詳附表一）。參諸該分行歷次檢送被告本件貸款案之相關
    資料，內容雖均不相同（資料細目詳附表二、三），然附表
    二編號3「不動產抵押權報告表及核算表 」中所附之「不動
    產鑑估表」右上角即已載有：「最近成交實例並檢附證明文
    件：（名稱：買賣契約，份數：乙份）（「22千萬元」即「
    2億2000萬元」）」等情，已如上述； 且附表三編號10亦已
    明確檢附系爭買賣總價款2億2000 萬之不動產買賣契約書影
    本（見87年度偵字第14309號卷第87頁、第103頁）。足認該
    分行之授信審核原資料文件中，確有被告所提供之系爭買賣
    總價款2億2000 萬之不動產買賣契約書影本無訛，尚不能以
    臺灣中小企業銀行東港分行95年9月22日95東港字第00076號
    函檢送被告本件貸款案之全部相關資料中，未包括系爭買賣
    總價款為2億2000 萬之不動產買賣契約書影本，即認被告於
    辦理本件貸款案時，未提供系爭買賣總價款2億2000 萬之不
    動產買賣契約書影本予臺灣中小企業銀行東港分行。
  (三)辦理被告抵押借款之臺灣中小企業銀行東港分行職員王崑如
    ，於原審前開再審案件中之87年6月1 日訊問時證稱：該份2
    億2 千萬之不動產買賣契約書影本，係借款人即被告所提出
    的等語（見87年度聲再字第2號影卷第65頁 ）；於本院更(一)
    審審理時亦作相同之證述（見本院更(一)審卷一第244頁）。
    本件被告係借款人，且被告亦自承是其本人與臺灣中小企業
    銀行東港分行親洽等語（見原審卷第25頁反面）。益見本件
    變造之不動產買賣契約書，確係被告向臺灣中小企業銀行東
    港分行所提出，應無疑義。
  (四)被告於83年1 月17日，以買賣總價款9950萬元，向丙○○購
    買，信託登記於萬森有限公司負責人甲○○，及乙○○、丁○○名下之土地及房屋，並於83年1月31日完成登記，此有
    土地及房屋登記簿謄本可參（見85年度偵字第3046號卷第8
    至19頁）。上開土地及房屋既早已移轉登記於被告所有，已
    與告訴人丙○○等人無利害關係，則告訴人丙○○及甲○○
    、乙○○、丁○○等人，自無再以上開土地、房屋向臺灣中
    小企業銀行東港分行借款之必要，且因該土地、房屋已非丙○○及甲○○、乙○○、丁○○等人所有，丙○○等人亦已
    無權限再以系爭不動產向銀行借款，自不可能由渠等提出該
    不動產買賣契約書影本，交予臺灣中小企業銀行東港分行附
    於被告向該分行抵押借款之卷宗內。
  (五)又被告於83年6月14日向上開銀行申請貸款之金額係1億5000
    萬元，有被告向該銀行提出之「客戶授信申請書 」影本1份
    在卷可稽（見87年度偵字第14309號卷第90頁），嗣於83年8
    月11日經核准貸款1 億元。由上觀之，被告原先欲申貸金額
    為1億5000 萬元，然原不動產買賣契約書上所記載之交易價
    格為9950萬元，如被告據實提出原不動產買賣契約書，據以
    向銀行申貸1億5000萬元，可能不會審核通過（ 蓋一般銀行
    辦理不動產抵押貸款，多會參考前次不動產買賣交易價格，
    此為一般銀行抵押貸款之實務慣例）；再者，被告甫於83年
    1月17日以9950 萬元向告訴人購得系爭不動產，而被告於83
    年6 月14日，以系爭不動產為擔保，欲向臺灣中小企業銀行
    東港分行申貸1億5000萬元，其間相距僅5個月而已，被告如
    提出9950萬元之不動產買賣契約書，欲申貸之金額為1億500
    0 萬元，客觀上顯不可能獲准，故必須將原不動產買賣契約
    書之交易金額更改提高，始有獲准申貸之機會，此即為被告
    變造本件不動產買賣契約書交易金額為「 2億2000萬元」之
    犯罪動機所在。又原不動產買賣契約書上交易金額既經更改
    ，則原不動產買賣契約書底頁橫式之「繳收款記錄」，亦必
    須一併更改，否則將露出破綻，故被告除更改交易金額外，
    復將底頁橫式之「繳收款紀錄」，更改為直式之「支付價款
    明細記錄」，並更改其上之付款紀錄，以凸顯其係以2億200
    0 萬元之價格向告訴人購得系爭不動產，藉以取信銀行甚為
    明灼。
  (六)再從臺灣中小企業銀行東港分行被告抵押貸款案卷所影印卷
    附系爭買賣總價款2億2000萬之不動產買賣契約書影本（見
    87年度偵字第14309號卷第103頁），內載「第一條：本買賣
    總價款：雙方議定新臺幣貳億貳仟萬元整」、「第二條：付
    款期限及移交不動產方法：(一)本約簽訂時，甲方應付給乙方
    新臺幣肆仟伍佰萬元整」等字旁之分行劃線觀之，其劃線線
    紋確有遭重新塗改劃過之竄改痕跡甚為明顯。被告雖於87年
    12月17日提出其自稱為其所持有之不動產買賣契約書原本1
    份以供法院參考（見87年度偵字第14309號卷第126頁，本院
    認該契約書係被告於提出於檢察官為證據前，為使檢察官或
    法院為其有利之認定，另行起意，以不詳之方法將其所持有
    之契約書原本再予以偽造，使之與上開2 億2000萬元之買賣
    契約書影本不符，詳如後述），如再進而將之與卷附被告所
    提出之不動產買賣契約書（總價款為9950萬元）原件互相比
    對，得知其中兩者關於鉛體字契約條文之4 頁篇幅部分，其
    上之所有印文及手寫字之字跡、位置，有部分完全相符，例
    如該買賣契約書第5條第4項部分之「乙」字；以及刪除之「
    乙」字；該行下面刪除之「但自起其利息由方負擔」； 第8
    條第3行之解約「當」日；刪除之「起三日內加」； 增加之
    「伍拾」等字樣；買賣契約書最後之不動產標示之土地座落
    及建物門牌以下之字樣；該買賣契約書後附備註欄一至九項
    所載之字體，更足徵本件總價款「2億2000萬元 」之字句之
    買賣契約書影本，係以其持有之真正契約書原件（但並非其
    提出於法院之買賣契約書原本）之影本，加以精細偽造後影
    印而來，當可確信。
  (七)被告雖辯稱：告訴人曾偽造買賣總價款為「 2億3500萬元」
    之不動產買賣契約書（見85年度偵字第3046號影卷第15至19
    頁）云云。經查，該「2億3500萬元 」之不動產買賣契約書
    影本係85年度偵字第3046號偵查中告訴人所提出，用以證明
    被告更改買賣價款，被告曾拿此「2億3500萬元 」之買賣契
    約書要告訴人蓋章，然遭告訴人拒絕。姑且不論此「2億350
    0萬元」之不動產買賣契約書與本案「2億2000萬元」之不動
    產買賣契約書不同，何況該「2億3500萬元 」之不動產買賣
    契約書並未記載完成，其上立契約書人欄並無買主、賣主之
    姓名、地址及簽章，顯非法律意義之文書，不能成為偽造或
    變造文書之客體，縱告訴人所提出者係有不實，亦難遽採為
    有利於被告之認定。
  (八)按就被告於87年12月17日提出其自稱為其所持有之不動產買
    賣契約書原本1份以供法院參考（見87年度偵字第14309號卷
    第126頁），該買賣契約書是否真實乙節，本院論述如下：
    查證人鄧淑芳於本院更(二)審95年12月21日審理時到庭證稱：
    「（不動產買賣契約書正本代書住所到底那一份是你自己填
    寫的？）由乙○○提出的不動產買賣契約書原本地址是正確
    的，而被告所提出的不動產買賣契約書原本，我的地址並不
    是我的筆跡，簽名也不是我的簽名」，「（證人是否有攜不
    動產買賣契約書原本到場？）有，並當庭提出原本」，「審
    判長核閱比對與乙○○提出之原本相符（地址為復橫一路47
    號）」，「（不動產買賣契約書價金除填寫9千9百50萬元之
    外是否還有其他的金額？）沒有」，「（本日所提出的不動
    產買賣契約書原本在何處取得？）是我簽約的時候，我自己
    留存壹份」等語（見本院更(二)審卷第162至165頁）。由證人
    鄧淑芳所提出之不動產買賣契約書原本核與告訴人所提出之
    原本完全相符，足見告訴人所提出之買賣契約書係屬真實；
    而由被告所提出的不動產買賣契約書原本，卻與告訴人及證
    人鄧淑芳所提出者不同，足認被告所提出之買賣契約書係屬
    偽造甚明。
  (九)參以被告所提出之不動產買賣契約書原本後面之見證人欄竟
    有丙○○之簽名，並記載「亞洲大戲院股份有限公司；負責
    人丙○○」之字體，該不動產買賣契約書竟還有「亞洲大戲
    院股份有限公司及丙○○之印文」蓋於契約書上，此與告訴
    人及證人鄧淑芳所提出之契約書不同。且就常情而言，告訴
    人丙○○既將系爭不動產出售予被告，告訴人為實際出賣人
    ，又何以會在見證人欄簽名？該土地、房屋之名義人為甲○○、乙○○、丁○○，告訴人丙○○又何需具名？又該買賣
    與亞洲大戲院股份有限公司無關，又豈會在不動產買賣契約
    書原本上蓋章？亞洲大戲院股份有限公司及丙○○既為見證
    人，又為何在不動產買賣契約書原本當事人欄上蓋章（按在
    不動產買賣契約書原本當事人欄上蓋章，係表示自己為買賣
    契約之當事人，上開情形即將當事人與見證人混為一談），
    如認當事人係丙○○，又何以有不相關之亞洲大戲院股份有
    限公司之印文存在？足見被告於87年12月17日提出其自稱為
    其所持有之不動產買賣契約書原本1 份係屬虛偽，而自其所
    持有之原不動產買賣契約書原本偽造而來無疑。被告及辯護
    人雖聲請本院前審將其所提出之不動產買賣契約書原本送鑑
    定機關，請求鑑定是否能夠將其所提出之不動產買賣契約書
    原本，偽造為提出於台灣中小企業銀行東港分行借款之偽造
    不動產買賣契約書影本，按被告所提出之不動產買賣契約書
    原本，固與被告提出於台灣中小企業銀行東港分行借款之偽
    造不動產買賣契約書影本，在契約書內所蓋之印文處不同，
    應無法直接由被告所提出之不動產買賣契約書原本偽造而成
    為被告提出於台灣中小企業銀行東港分行借款之偽造不動產
    買賣契約書影本，然因其中有極多相同之處（並與告訴人及
    鄧淑芳所提出之買賣契約書有極多相符之處），且被告所提
    出之不動產買賣契約書原本係屬虛偽，本院認為被告提出於
    台灣中小企業銀行東港分行借款之偽造不動產買賣契約書影
    本，應是由被告所持有真正之不動產買賣契約書予以偽造而
    來，嗣後被告於提出於檢察官為證據前，為使檢察官或法院
    為其有利之認定，另行起意，再以不詳之方法將其所持有之
    契約書原本予以偽造，使之與上開2億2000 萬元之買賣契約
    書影本不符，因而導致2 份買賣契約書原本有極大之差異，
    則其所提出不動產買賣契約書原本與台灣中小企業銀行東港
    分行借款之偽造不動產買賣契約書影本既均屬偽造而來，雙
    方已有很大之差異，自不可能直接由被告所提出之不動產買
    賣契約書原本偽造而成為被告提出於台灣中小企業銀行東港
    分行借款之偽造不動產買賣契約書影本，係屬當然，是本院
    認無鑑定之必要，附此說明。又雖然不可能直接由被告所提
    出之不動產買賣契約書原本偽造而成為被告提出於台灣中小
    企業銀行東港分行借款之偽造不動產買賣契約書影本，然依
    上開所述，此亦不足為有利於被告之認定。
  (十)證人即萬森有限公司負責人甲○○，於本院上訴審結證稱：
    「 我是萬森公司負責人...契約書我有簽名，當時契約書可
    能是4 份，賣方3份，買方有1份共4份，我有1份交給我弟弟
    乙○○，... 我是1樓房東，弟弟乙○○是2樓房東，丁○○
    是3樓房東」等語（見本院上訴審卷第108頁反面）；於本院
    更(一)審則改稱：當時一共簽了2份買賣契約書，金額都是995
    0萬元等語（見本院更(一)審卷二第37、38頁，92年8 月25 日
    訊問筆錄）。而證人即代書鄧淑芳於本院更(一)審調查時證述
    ：「（ 83年1月17日戊○○有向萬森有限公司購買房地當時
    簽約時是否你是承辦代書﹖）是的，當時他們已經談好了，
    我只是照擬上去而已，當時好像只有2個人來，另1人有附委
    託書，金額是9950萬元整，當時見證人許清連有朗誦1 次金
    額，經雙方確定無誤簽名，當時是甲○○及乙○○當場簽名
    ，丁○○當時沒有到場，但是有委託他們2人中之1人代為簽
    字，辦理移轉證明時，有提供印鑑證明、印鑑，印鑑他們並
    沒有交給我們，他們是當場蓋好章就拿回去了，丁○○後來
    有來補蓋章」、「（是否記得當時契約書寫幾份﹖）我記得
    當時是買方、賣方各1份，另外還有我自己留1份，總共寫了
    3份。」、「（你在何代書事務所上班其事務所名稱﹖）文
    富代書事務所，我在82年12月初開始到文富代書事務所上班
    ，到83年2 月份就離職了，記得是在該買賣契約過戶完成後
    就離職了」、「（文富代書事務所是何人開設的﹖）是戊○○所開設的，是他登報，我去應徵的，是他錄用我的，本件
    也是他交給我承辦的」等語（見本院更(一)審卷一第268、269
    頁，92年8月6日訊問筆錄）；於本院更(一)審審理時則改稱：
    契約書甲○○、乙○○、丁○○、戊○○和我各1份，總共5
    份，契約書付款明細表是橫式等語（見本院更(一)審卷二第91
    頁，92年9月18日審判筆錄 ）。證人鄧淑芳於本院更(二)審審
    理中復到庭證稱：「（ 證人所稱有簽立5份不動產買賣契約
    書是否在同一天？ ）是同一天，買賣契約書至少有4份或者
    是5份」、「 不動產買賣契約書我是利用複寫紙填寫的，並
    不是影印的」、「（證述有5份，那留存1份，另外4 份不動
    產買賣契約書給何人？）1份給買方戊○○，其他3份給賣方
    這邊的人，見證人有無拿不動產買賣契約書我忘記了」、「
    （賣方共有3人，是否拿走3份？）是的」、「（代書慣例是
    否賣方有幾個就給幾份不動產買賣契約書？）是的」等語（
    見本院更(二)審卷第164、165頁，95年12月21日審判筆錄）。
    由上觀之，證人甲○○、鄧淑芳對於本件不動產買賣契約書
    到底簽訂幾份，均前後供述不一致，可能是時間久遠，無法
    確信所致。然依卷附由證人乙○○、鄧淑芳所提出之不動產
    買賣契約書各1份觀之，本件不動產買賣契約書至少3份以上
    。縱認證人甲○○上開證述契約書有2 份之情與事實不符，
    本件實際上有5 份買賣契約書之情屬實，然契約書既係由證
    人鄧淑芳利用複寫紙複寫而來，其5 份之記載應屬相符，即
    其上之交易金額均為9950萬元，及底頁之「繳收款紀錄」均
    橫式，應可確認，此與偽造之不動產買賣契約書之交易金額
    為2億2000萬元，底頁之「支付價款明細記錄 」為直式之情
    ，迥然不同，自不可能由告訴人或甲○○、乙○○、丁○○
    所持有之買賣契約書予以偽造而來，應可確認，不能僅因告
    訴人及證人甲○○、乙○○、丁○○等人未提出其他之買賣
    契約書，遽認該買賣契約書係告訴人或甲○○、乙○○、丁○○所偽造，而為被告有利之認定。
  (十一)告訴人丙○○等人如須配合被告貸款，而共同虛偽登載內容
    不實之買賣契約書，則其等或可另書立買賣契約書，但衡情
    不致在該不動產買賣契約書將不相關之「亞洲大戲院股份有
    限公司，丙○○」列為見證人，亦不致在當事人欄蓋上「亞
    洲大戲院股份有限公司，丙○○」之印章，由此顯見本件並
    非告訴人丙○○等人與被告共同虛偽登載內容不實之買賣契
    約書甚明。至被告另辯稱：依臺灣高雄地方法院85年度自字
    第531號判決書理由欄一最後3行所載，告訴人亦承認係因氣
    憤始告訴被告偽造文書云云。然而，告訴人因氣憤始對被告
    提出告訴乃屬常情，如未氣憤，告訴人又豈會對被告提出告
    訴？自不能因此即認告訴人係基於氣憤而偽造文書後誣告，
    該判決所載之理由顯不足為被告有利認定之依據。
  (十二)證人許清連證稱：被告及告訴人所提之買賣契約書，以及87
    年度偵字第14309號卷第107頁買賣契約書上有關於我的簽名
    及身分證、住址、電話部分，均是我的手筆等語（見原審卷
    第57、58頁）。證人乙○○亦證稱：我簽名時許清連也有在
    場等語（見本院更(一)審卷二第39頁）。再參以本件偽造之不
　  動產買賣契約書之支付價款明細記錄，既係以影印方式反覆
    而為之，則其上有關收款欄上之出賣人乙○○及見證人許清
    連之簽名，顯然亦係依據原不動產買賣契約書上之乙○○、
    許清連之簽名加以反覆影印之後移花接木所為，尚無積極證
    據證明乙○○及許清連此部分之簽名係被告所偽造。
　(十三)本件被告係向告訴人丙○○購買，信託登記於萬森有限公司
  　負責人甲○○及乙○○、丁○○名下之系爭不動產，已如前
　  述，則被告以以塗改影印之方式，將上開不動產買賣契約書
    買賣總價款欄「9950萬元」更改為「2億2000萬元 」，並將
    上開不動產買賣契約書底頁橫式之「繳收款記錄」，更改為
    直式之「支付價款明細記錄」，並更改其上之付款紀錄，復
    偽刻「亞洲大戲院股份有限公司」、「丙○○印」、「鄧淑
    芳」之印章蓋印於上開塗改影印之不動產買賣契約書上，再
    偽簽「見證人：丙○○」之署名於上開塗改影印之不動產買
    賣契約書上，而偽造買賣總價款「2億2000萬元 」之不動產
    買賣契約書1 份，再持偽造之不動產買賣契約書影本交予臺
    灣中小企業銀行東港分行，做為辦理抵押借款之參考資料，
    足見被告本件行使偽造買賣契約私文書之行為，足以生損害
    於丙○○、甲○○、乙○○、丁○○、鄧淑芳、亞洲大戲院
    股份有限公司及台灣中小企業銀行東港分行甚為明顯。
  (十四)綜上所述，被告所辯各情，均係圖飾卸責之詞，不足採信，
    本件事證已臻明確，被告犯行洵堪認定。
二、按行使影本，作用與原本相同，偽造私文書後，持以行使其
    影本，偽造之低度行為為高度之行使行為所吸收，應論以行
    使偽造私文書罪（最高法院70年度台上字第1107號判例意旨
    參照）。文書之影本係原本內容之重複顯現，故必有原本之
    存在，始有影本可言，且影本之形式及內容均與原本並無任
    何差異，於吾人社會生活上自可替代原本，被認為具有與原
    本相同之法律效果；則無論上訴人係行使上開偽造契約書之
    原本或影本，均不能解免其行使偽造私文書之罪責（最高法
    院89年度台上字第5365號判決意旨參照）。刑法上所謂變造
    文書，係指無制作權者，就他人所制作之真正文書，加以改
    造而變更其內容而言，亦即不變更原有文書之本質，僅就文
    書之內容有所更改者是。若變更其本質，使之發生完全相反
    之效用者，則屬偽造而非變造。是將他人制作之文書，更改
    制作名義人之姓名，雖未變更其他內容，無異假冒他人名義
    無權制作文書，已完全變更該文書之本質，為偽造非變造（
    最高法院90年度台上字第657號判決意旨參照 ）。本件被告
    以塗改影印之方式，將不動產買賣契約書買賣總價款欄「99
    50萬元」更改為「2億2000萬元 」，並將上開不動產買賣契
    約書底頁橫式之「繳收款記錄」，更改為直式之「支付價款
    明細記錄」，並更改其上之付款紀錄，復偽刻「亞洲大戲院
    股份有限公司」、「丙○○印」、「鄧淑芳」之印章蓋印於
    上開塗改影印之不動產買賣契約書上，再偽簽「見證人：丙○○」之署名於上開塗改影印之不動產買賣契約書上，用以
    表示其係向萬森限公司（負責人甲○○）、乙○○、丁○○
    ，以2億2000 萬元購買系爭不動產，並由代書鄧淑芳辦理，
    由見證人亞洲大戲院股份有限公司（負責人丙○○）見證之
    不動產買賣契約書，並將偽造之上開不動產買賣契約書影本
    持交台灣中小企業銀行東港分行予以行使，自屬行使「偽造
    」（而非「變造」）私文書甚為明顯。
三、核被告所為，係犯刑法第216條、第210條之行使偽造私文書
    罪。起訴意旨認被告所為係犯刑法第216條、第210條之行使
    變造私文書罪，尚有未洽，惟其基本社會事實同一，本院自
    應依法變更起訴法條予以審理。被告利用不知情之刻印店人
    員偽刻「亞洲大戲院股份有限公司」、「丙○○印」、「鄧
    淑芳」印章之行為，係屬間接正犯。被告偽刻上開印章後蓋
    印於偽造之不動產買賣契約書上，並於偽造之不動產買賣契
    約書上偽簽「見證人：丙○○」署名之行為，均為偽造私文
    書之階段行為，被告偽造私文書後復持以行使，其偽造私文
    書之低度行為，應為行使偽造私文書之高度行為所吸收，均
    不另論罪。
四、原審據以論處被告罪刑，固非無見。惟查：(一)被告所為係犯
    刑法第216條、第210條之行使偽造私文書罪，原判決認被告
    所為係犯刑法第216條、第210條之行使變造私文書罪，尚有
    未洽。(二)被告之犯罪時間係在96年4 月24日以前，符合中華
    民國96年罪犯減刑條例第2條第1項第3 款所定減刑條件，應
    依法減其宣告刑二分之一，原審未及適用上開減刑條例予以
    減刑，亦有未合。被告上訴意旨否認犯罪，而指摘原判決不
    當，雖無理由，惟原判決既有前揭可議之處，自應由本院將
    原判決撤銷改判。審酌被告行使偽造私文書之行為，於前偵
    查案件僥倖經檢察官不起訴處分確定後，竟反而自訴告訴人
    涉犯誣告罪，致告訴人因無謂訟事飽受精神折騰，而被告卻
    猶一再否認犯行，顯見其惡意甚深；惟念臺灣中小企業銀行
    東港分行所借貸予被告之金額為「1億元 」，與真正之買賣
    價款「9950萬元」相差無幾，並未因而誤斷造成過多貸款金
    額，但被告確實未依約履行借款債務，而經該分行查封連帶
    保證人沈潘春桃之不動產加以保全，業經調閱臺灣屏東地方
    法院84年執全字第405 號案卷查核無訛等一切情狀，仍如原
    審量處被告有期徒刑10月，並依法減其宣告刑二分之一，並
    就被告諭知易科罰金之折算標準，暨斟酌被告之年齡、犯罪
    情節、家庭狀況、經濟能力等情狀，就其所處之刑諭知如主
    文所示易科罰金之折算標準。被告行為時有效之刑法第41條
    規定「犯最重本刑為3年以下有期徒刑以下之刑之罪，而受6
    月以下有期徒刑或拘役之宣告，因身體、教育、職業或家庭
    之關係，執行顯有困難者，得以1元以上、3元以下折算一日
    ，易科罰金」；90年1月4日修正、同年月10日經總統公布施
    行、同年月12日生效之刑法第41條第1 項規定「犯最重本刑
    為5年以下有期徒刑以下之刑之罪，而受6個月以下有期徒刑
    或拘役之宣告，因身體、教育、職業、家庭之關係或其他正
    當事由，執行顯有困難者，得以1元以上3 元以下折算1日，
    易科罰金。但確因不執行所宣告之刑，難收矯正之效，或難
    以維持法秩序者，不在此限」；而94年1月7日修正公布，於
    95年7月1日施行之刑法第41條第1 項則規定：「犯最重本刑
    為5年以下有期徒刑以下之刑之罪，而受6個月以下有期徒刑
    或拘役之宣告者，得以新臺幣1千元、2千元或3千元折算一
    日，易科罰金。但確因不執行所宣告之刑，難收矯正之效，
    或難以維持法秩序者，不在此限」。按行為後法律有變更者
    ，適用行為時之法律。但行為後之法律有利於行為人者，適
    用最有利於行為人之法律，刑法第2條第1項定有明文。茲比
    較上開行為時法、中間時法、裁判時法關於刑法第41 條之
    易科罰金折算標準，應以90年1月4日修正、同年月10日經總
    統公布施行、同年月12日生效之刑法第41條第1 項規定（即
    中間時法），較有利於被告，則應依刑法第2條第1項前段，
    適用90年1月4日修正、同年月10日經總統公布施行、同年月
    12日生效之刑法第41條第1 項，及修正前罰金罰鍰提高標準
    條例第2 條之規定，定其易科罰金之折算標準。又查被告曾
    於77年間，因違反醫師法案件被判處有期徒刑7月，緩刑4年
    確定，此有台灣高等法院被告前案紀錄表1 份在卷可按，復
    參酌前開審酌理由所述，本件自不宜再予宣告被告緩刑，併
    予敘明。被告偽造之「亞洲大戲院股份有限公司」、「丙○○印」、「鄧淑芳」之印章各1枚，偽造之買賣總價款2億20
    00萬元不動產買賣契約書1 份，上開不動產買賣契約書影本
    上偽造之「亞洲大戲院股份有限公司」、「丙○○印」印文
    各15枚、「鄧淑芳」印文1枚、「丙○○」署名1枚，均應依
    刑法第219 條之規定宣告沒收。至該偽造之不動產買賣契約
    書影本 1份，業由被告提供予臺灣中小企業銀行東港分行編
    為抵押借款案卷，已不屬於被告所有，爰不另為沒收之諭知
    。
五、被告於87年12月17日提出不動產買賣契約書原本於檢察官為
    證據前，為使檢察官或法院為其有利之認定，另行起意，以
    不詳之方法將其所持有之契約書原本予以偽造，使之與上開
    2億2000萬元之買賣契約書影本不符一節，另涉犯刑法第216
條、第210條之罪，此部分宜由檢察官另行偵查。
據上論結，應依刑事訴訟法第369條第1項前段、第364條、第299
條第1項前段、第300條，刑法第2條第1項、第216條、第210條、
第219條，90年1月4日修正、同年月10日公布施行、同年月12日
生效之刑法第41條第1項前段，修正前罰金罰鍰提高標準條例第2
條，中華民國96年罪犯減刑條例第2條第1項第3款、第7條、第9
條，判決如主文。
本案經檢察官林應華到庭執行職務。
中　　華　　民　　國　　96　　年　　11 　月　　23 　日
                  刑事第七庭    審判長法  官 黃憲文
                                      法  官 王伯文
                                      法  官 孫啟強
以上正本證明與原本無異。
如不服本判決應於收受本判決後10日內向本院提出上訴書狀，其
未敘述上訴理由者，並得於提起上訴後10日內向本院補提理由書
狀（均須按他造當事人之人數附繕本）「切勿逕送上級法院」。
中　　華　　民　　國　　96　　年　　11 　月　　23 　日
　　　　　　　　　　　　　　　　　　　書記官 黃富美
附錄本判決論罪科刑法條：
刑法第216條：
行使第210 條至第215 條之文書者，依偽造、變造文書或登載不
實事項或使登載不實事項之規定處斷。
刑法第210條：
偽造、變造私文書，足以生損害於公眾或他人者，處5 年以下有
期徒刑。
附表一：臺灣中小企業銀行東港分行95年9 月22日95東港字第
　　　　00076 號函檢送被告本件貸款案之相關資料（見本院
　　　　更(二)審卷第65-1、66頁）：
┌──┬───────────────────┐
│編號│     資料名稱                         │
├──┼───────────────────┤
│1   │委託徵信覆函                          │
├──┼───────────────────┤
│2   │處理逾期催收款簽辦書                  │
├──┼───────────────────┤
│3   │授信案件減免利息及違約金申請書        │
├──┼───────────────────┤
│4 　│設定不動產抵押物價值核算表            │
├──┼───────────────────┤
│5 　│處理逾期催收款申請（報告）書          │
├──┼───────────────────┤
│6 　│設定不動產抵押權報告書                │
├──┼───────────────────┤
│7 　│建物登記謄本                          │
├──┼───────────────────┤
│8 　│土地登記謄本                          │
├──┼───────────────────┤
│9 　│客戶授信及保證係歸戶明細表            │
└──┴───────────────────┘
附表二：臺灣中小企業銀行東港分行85年2 月15日95東港字第36
　　　  4 號函檢送被告本件貸款案之相關資料（見85年度偵字
        第3046號影卷第20至31頁）：
┌──┬───────────────────┐
│編號│     資料名稱                         │
├──┼───────────────────┤
│1   │借款申請書                            │
├──┼───────────────────┤
│2   │核准批覆書                            │
├──┼───────────────────┤
│3   │不動產抵押權報告表及核算表            │
├──┼───────────────────┤
│4 　│個人信用調查表                        │
├──┼───────────────────┤
│5 　│81年度綜合所得稅報稅證明書            │
└──┴───────────────────┘
附表三：臺灣高雄地方法院於87年5 月11日以高敬刑山87聲再2
        字第3847號函請臺灣中小企業銀行東港分行檢送被告本
        件貸款案之相關資料（見本院更(二)審卷一第34、35頁，
        87年度偵字第14309號卷第87至108頁）：
┌──┬───────────────────┐
│編號│     資料名稱                         │
├──┼───────────────────┤
│1   │借據                                  │
├──┼───────────────────┤
│2   │授信流程控管表                        │
├──┼───────────────────┤
│3   │客戶授信申請書                        │
├──┼───────────────────┤
│4 　│總行授信批覆書                        │
├──┼───────────────────┤
│5 　│設定不動產抵押權報告書                │
├──┼───────────────────┤
│6 　│房屋租賃契約書                        │
├──┼───────────────────┤
│7 　│82年度所得扣繳憑單                    │
├──┼───────────────────┤
│8 　│81年度所得稅額證明書                  │
├──┼───────────────────┤
│9 　│82年度所得稅結算申報書                │
├──┼───────────────────┤
│10　│不動產買賣契約書                      │
├──┼───────────────────┤
│11　│高雄市政府工務局使用執照              │
└──┴───────────────────┘
